---
title: ""
author: ""
date: ""
output:
  pdf_document:
    latex_engine: xelatex
---

```{r setup, include=FALSE}
knitr::opts_chunk$set(echo = FALSE, eval = TRUE, warnings = FALSE)
```

\begin{center}

% Insertar la imagen (ajusta el nombre y tamaño según necesites)
\includegraphics[width=10cm]{colmex.jpg}  

\vspace{0.5cm}  

{\Large \textbf{Maestría en Economía}}  

\vspace{0.3cm}

{\Large \textbf{2025-2027}}  


\vspace{0.5cm}  

{\Huge \textbf{Macroeconomía II}}

\vspace{0.5cm} 

{\large \textbf{Tarea 1}} 


{\LARGE \textbf{Integrantes:}}  
\vspace{0.3cm}  

{\large Luis Felipe Castillo Garrido}  

{\large Rubén Perea Cervantes}  

{\large José Miguel Villa Ocampo}  

{\large Brenda Evelyn Villegas Pando}  


\vspace{0.5cm}  

{\LARGE \textbf{Profesor}}  
\vspace{0.3cm}  

{\large Carlos Santiago Bazdresch Barquet}  

\vspace{0.5cm}  

{\LARGE \textbf{Fecha}}  
\vspace{0.3cm}  

{\large FECHA DE ENTREGA*} 
  

\end{center}

\newpage

## Instrucciones

Realice los siguientes ejercicios en su equipo de trabajo designado. La tarea se califica del **0 al 15** (¡!).

## 1. Resuelva los ejercicios **11.7, 11.8 y 11.9** (5a Ed.).

Realice estos con ayuda de su laboratorista y entregue las soluciones a máquina, utilizando **LaTeX**.\
**[2 horas, 1 punto cada ejercicio]**

### 11.7. Contratos implícitos bajo información asimétrica (Azariadis y Stiglitz, 1983)

Considere el modelo de la Sección 11.3. Suponga, sin embargo, que solo la firma observa $A$. Además, suponga que solo hay dos valores posibles de $A$, $A_B$ y $A_G$ $(A_B < A_G)$, y que cada uno ocurre con probabilidad $\frac{1}{2}$.

Podemos pensar que el contrato especifica $w$ y $L$ como funciones del anuncio de la firma, y que está sujeto a la restricción de que nunca es interés de la firma anunciar un estado distinto del real; formalmente, el contrato debe ser compatible con incentivos (*incentive-compatible*).

#### **(a)** ¿El contrato eficiente bajo información simétrica derivado en la Sección 11.3 es compatible con incentivos bajo información asimétrica? En particular, si $A$ es $A_B$, ¿está mejor la firma si afirma que $A$ es $A_G$ (de modo que $C$ y $L$ vienen dados por $C_G$ y $L_G$) en lugar de afirmar que es $A_B$? Y si $A$ es $A_G$, ¿está mejor la firma si afirma que es $A_B$ en lugar de $A_G$?

\textcolor{blue}{Respuesta}

Existen dos valores posibles de $A$ ambos con probabilidad $\frac{1}{2}$. Y si $A$ determina los valores de $C_i$ y $L_i$, entontonces los beneficios esperados de la firma son:

$$E[\pi]=\frac{1}{2}(A_B F(L_B) - C_B + A_G F(L_G) - C_G).$$ Y la utilidad esperada de los trabajadores resulta:

$$E[u]=\frac{1}{2}(U(C_B) - V(L_B) + U(C_G) - V(L_G)).$$ Por lo que el problema de optimización de la firma es:

$$\max_{\substack{0 \leq C_i \\ 0 \leq L_i}} \frac{1}{2}(A_B F(L_B) - C_B + A_G F(L_G) - C_G) \quad \text{s.a.}\quad  \frac{1}{2}(U(C_B) - V(L_B) + U(C_G) - V(L_G)) \geq u_0.$$

El lagrangeano análogo al de la Sección 11.3 resulta:

$$\mathcal{L}(C_i,L_i) =\frac{1}{2}(A_B F(L_B) - C_B + A_G F(L_G) - C_G) + \lambda(\frac{1}{2}(U(C_B) - V(L_B) + U(C_G) - V(L_G))-u_0).$$

La condición de primer orden para $L_G$ resulta:

$$\dfrac{\partial \mathcal{L}(C_i,L_i)}{\partial L_G}=\frac{1}{2}(A_G F'(L_G)) + \lambda\frac{1}{2}(-V'(L_G)) = 0.$$

$$\implies \frac{A_G F'(L_G)}{V'(L_G)}=\lambda. $$ Análogamente, por simetría, la condición de primer orden para para $L_B$ resulta:

$$ \frac{A_B F'(L_B)}{V'(L_B)}=\lambda. $$ Como $\lambda$ tiene un valor constante para ambos estados, podemos comparar las condiciones para conocer las magnitudes de $L_G$ y $L_B$.

$$ \frac{A_B F'(L_B)}{V'(L_B)}=\lambda \implies \frac{F'(L_B)}{V'(L_B)}=\frac{\lambda}{A_B} $$ $$ \frac{A_G F'(L_G)}{V'(L_G)}=\lambda \implies \frac{F'(L_G)}{V'(L_G)}=\frac{\lambda}{A_G} $$ $$ A_G > A_B \implies \frac{F'(L_G)}{V'(L_G)}=\frac{\lambda}{A_G} < \frac{\lambda}{A_B}=\frac{F'(L_B)}{V'(L_B)}  $$ Por hipótesis sabemos que $F'(\cdot)>0,\, F''(\cdot)<0$ y que $V'(\cdot)>0,\, V''(\cdot)>0$, entonces $F'(\cdot)$ es decreciente y $V'(\cdot)$ creciente. Por lo que, la función auxiliar $h(\cdot)=\frac{F'(L_i)}{V'(L_i)}$ es decreciente. Por monotonicidad e inyectividad podemos asumir que existe una inversa de ambas funciones $F$ y $V$, y por lo tanto existe inversa de $h$.

$$ h(L_G)=\frac{F'(L_G)}{V'(L_G)}<\frac{F'(L_B)}{V'(L_B)} = h(L_B) $$ $$ \implies h(L_G)^{-1}> h^{-1}(L_B) \implies L_G>L_B$$ De las condiciones de primer orden con respecto a $C_B$ y $C_G$ tenemos que:

$$\dfrac{\partial \mathcal{L}(C_i,L_i)}{\partial C_i}=\frac{1}{2}(-1) + \lambda\frac{1}{2}(U'(C_i)) = 0.$$ $$\implies \lambda = \frac{1}{U'(C_i)} $$ Por el efecto de ser constante $\lambda$:

$$ \implies \frac{1}{U'(C_B)} = \frac{1}{U'(C_G)}$$ Suponiendo la existencia de la inversa de $U'(\cdot)$ por monotonicidad e inyectividad:

$$ U'(C_G) = U'(C_B) \implies C_G=C_B$$ Conociendo que $A_G>A_B$, $L_G>L_B$ y $C_G=C_B$ podemos comparar las ganancias de la firma en distintos casos y ver si el modelo es compatible con incentivos.

**Caso** $\alpha$ firma anuncia $A_B$ pero $A=A_G$

Ingresos de la firma en $A_G$:

$$\pi_{A_G}= A_G F(L_G)-C_G$$

Ganancias de la firma en $\alpha$:

$$\pi_{\alpha}= A_G F(L_B)-C_B$$

Comparación, suponemos que hay compatibilidad de insentivos:

$$\pi_{A_G}= A_G F(L_G)-C_G \geq A_G F(L_B)-C_B= \pi_{\alpha}.$$

$$ \implies  F(L_G) \geq  F(L_B).$$

Porque sabemos que $F'(\cdot)>0$ y mostramos que $L_G>L_B$, podemos afirmar que la firma es incentive compatible, si los tiempos son buenos. $\pi_{A_G} > \pi_{\alpha}$.

**Caso** $\beta$ firma anuncia $A_G$ pero $A=A_B$

Ingresos de la firma en $A_B$:

$$\pi_{A_B}= A_B F(L_B)-C_B$$

Ganancias de la firma en $\beta$:

$$\pi_{\beta}= A_B F(L_G)-C_G$$

Comparación, suponemos que hay compatibilidad de insentivos:

$$\pi_{A_B}= A_B F(L_B)-C_B \geq A_B F(L_G)-C_G = \pi_{\beta}.$$

$$ \implies  F(L_G) \quad \geq !\quad  F(L_B).$$

Esto contradice lo que ya sabemos por lo que la firma no es incentive compatible, si los tiempos son malos. $\pi_{A_B} < \pi_{\beta}$.

#### **(b)** Puede mostrarse que la restricción de que la firma no prefiera afirmar que el estado es malo cuando es bueno no es vinculante, pero que la restricción de que no prefiera afirmar que el estado es bueno cuando es malo sí es vinculante. Plantee el lagrangiano del problema de la firma de elegir $C_G$, $C_B$, $L_G$ y $L_B$ sujeto a las restricciones de que la utilidad esperada de los trabajadores es $u_0$ y de que la firma es indiferente sobre qué estado anunciar cuando $A$ es $A_B$. Encuentre las condiciones de primer orden para $C_G$, $C_B$, $L_G$ y $L_B$.

\textcolor{blue}{Respuesta}

Ahora debemos incluir ambas restricciones **dos restricciones**:

1.  La firma **no prefiere** decir que el estado es *malo* cuando en realidad es *bueno* (**no es vinculante**).
2.  La firma **no prefiere** decir que el estado es *bueno* cuando en realidad es *malo* (**sí es vinculante**).

La restricción principal es la de la utilidad esperada de los trabajadores: $$ \frac{1}{2}(U(C_G)-V(L_G))+\frac{1}{2}(U(C_B)-V(L_B))=u_0. $$

Y hacemos vinculante la restricción que implica que la firma sea indiferente a anunciar buenos tiempos cuando son malos, que nombramos como caso $\beta$.

$$ A_B f(L_B)-C_B = A_B f(L_G)-C_G. $$ Por lo que el lagrangeano con ambas restricciones resulta:

$$\mathcal{L}=\frac{1}{2}(A_G f(L_G)-C_G + A_B f(L_B)-C_B)
+\lambda(\frac{1}{2}(U(C_G)-V(L_G)+U(C_B)-V(L_B)) - u_0)
+\delta(A_B f(L_B)-C_B -A_B f(L_G)+C_G).$$

**C.P.O. para** $C_G$: $$
-\frac{1}{2}+\frac{1}{2}\lambda U'(C_G)+\delta=0
\Rightarrow \frac{1}{2}(\lambda U'(C_G)-1)=-\delta.
$$

**C.P.O. para** $C_B$: $$
-\frac{1}{2}+\frac{1}{2}\lambda U'(C_B)-\delta=0
\Rightarrow \frac{1}{2}(\lambda U'(C_B)-1)=\delta.
$$

**C.P.O. para** $L_G$: $$
\frac{1}{2}A_G F'(L_G)-\frac{1}{2}\lambda V'(L_G)-\delta A_B F'(L_G)=0
\Rightarrow \frac{1}{2}(\frac{A_G F'(L_G)-\lambda V'(L_G)}{A_B F'(L_G)})=\delta.
$$

**C.P.O. para** $L_B$: $$
\frac{1}{2}A_B F'(L_B)-\frac{1}{2}\lambda V'(L_B)+\delta A_B F'(L_B)=0
\Rightarrow \frac{1}{2}(\frac{A_B F'(L_B)-\lambda V'(L_B)}{A_B F'(L_B)})=-\delta.
$$

A partir de las condiciones de primer orden podemos obtener algunas implicaciones para el consumo. Relacionando únicamente las condicones de primer orden del consumo en cada estado tenemos:

$$\frac{1}{2}(\lambda U'(C_B)-1)=\delta>0
\implies \lambda U'(C_B)>1,$$

y

$$\frac{1}{2}(\lambda U'(C_G)-1)=-\delta<0
\implies \lambda U'(C_G)<1.$$

Como $U'(\cdot)$ es decreciente, esto implica:

$$U'(C_B)>U'(C_G)\implies C_B<C_G.$$ Con esto tenemos que para que la firma sea compatible con incentivos, el consumo que pacta con el trabajador debe ser distinto entre los dos periodos.

#### **(c)** Muestre que el producto marginal y la desutilidad marginal del trabajo se igualan en el estado malo; es decir, $A_B F'(L_B)=\frac{V'(L_B)}{U'(C_B)}.$

\textcolor{blue}{Respuesta}

Resultado de las condiciones de primer orden del modelo base, sabemos que el producto margial y la desutilidad marginal del trabajo son iguales en el mal estado. Es decir: $$ A_B F'(L_B)=\frac{V'(L_B)}{U'(C_B)}.$$

Retomamos nuestras CPO respecto a $L_B$ y $C_B$:

$$ \lambda U'(C_B)=\frac{\lambda V'(L_B)}{A_B F'(L_B)}
\implies A_B F'(l_B)=\frac{V'(L_B)}{U'(C_B)}.$$

Con este resultado tenemos que el consumo en el estado malo esta dada por la productividad marginal del trabajo en ese estado.

#### **(d)** Muestre que hay “sobreempleo” (*overemployment*) en el estado bueno; esto es, $A_G F'(L_G)<\frac{V'(L_G)}{U'(C_G)}.$

\textcolor{blue}{Respuesta}

Por hipótesis sabemos que: $$A_G F'(L_G)<\frac{V'(L_G)}{U'(C_G)}.$$

Vamos sobre las condiciones de primer orden en el estado bueno:

$$\frac{1}{2}(\lambda U'(C_G)-1)=-\delta
\Rightarrow \lambda U'(C_G)=1-2\delta.$$

Y

$$\frac{1}{2}(\frac{A_G F'(L_G)-\lambda V'(L_G)}{A_B F'(L_G)})=\delta \implies \lambda V'(L_G)=(A_G - 2 \delta A_B)F'(LG).$$

Entonces $\frac{V'(LG)}{U'(L_G)}= \frac{\lambda V'(LG)}{\lambda U'(L_G)}$: $$
\implies \frac{V'(LG)}{U'(L_G)} = \frac{(A_G - 2 \delta A_B)F'(LG)}{1-2\delta}.
$$ el objetivo es mostrar: $$
A_G F'(L_G)<\frac{V'(L_G)}{U'(C_G)}. \implies A_G F'(L_G)< \frac{(A_G - 2 \delta A_B)F'(LG)}{1-2\delta}.
$$ $$  A_G F'(L_G) - 2\delta A_G F'(L_G) < A_G F'(L_G) - 2 \delta A_BF'(LG) $$ Y como $A_G>A_B$, concluimos: $$A_G F'(L_G)<\frac{V'(L_G)}{U'(C_G)}.$$

#### **(e)** ¿Este modelo es útil para entender el alto nivel de desempleo promedio? ¿Es útil para entender el gran tamaño de las fluctuaciones del empleo?

\textcolor{blue}{Respuesta}

Este modelo puede ser útil porque, con salvedades, explica por qué los salarios se mantienen en su mayoría constantes durante las fluctuaciones, o al menos.

### 11.8. Un modelo *insider–outsider*

Considere la siguiente variante del modelo de las ecuaciones (11.39)–(11.42). Las ganancias de la firma son $\pi = A F(L_I + L_O) - w_I L_I - w_O L_O,$ donde $L_I$ y $L_O$ son, respectivamente, el número de insiders y outsiders que contrata la firma, y $w_I$ y $w_O$ son sus salarios. Siempre se cumple que $L_I=\bar L_I$, y por lo tanto la utilidad de los insiders en el estado $i$ es simplemente $u_{Ii}=U(w_{Ii}),$ con $U'(\cdot)>0$ y $U''(\cdot)<0$. Capturamos la idea de que los salarios de insiders y outsiders no pueden fijarse independientemente suponiendo que $w_{Oi}=R\,w_{Ii}, \quad \text{donde } 0<R\le 1.$

##### **(a)** Piense en las variables de decisión de la firma como $w_I$ y $L_O$ en cada estado, con $w_{Oi}$ dado por $w_{Oi}=R w_{Ii}$. Plantee el lagrangiano (análogo a (11.43)) para el problema de la firma de maximizar sus ganancias esperadas sujeto a la restricción de que la utilidad esperada de los insiders sea $u_0$.

\textcolor{blue}{Respuesta}

Las variables de desición son $w_I$ and $l_o$. Como sabemos que todo el salario se destina al consumo $w_I=C_I$. Entonces $U(C_I)=U(w_I)$. Pero mantendremos $w_I$ con el propósito de claridad. La firma quiere maximizar sus ganancias, sujeta a la restricción, de que los insiders reciban por lo menos $u_0$ de utilidad por su trabajo.

$$
\max_{w_I,\,L_o}\sum_{i=1}^K p_i[A_i f(L_i)-w_{Ii}L_i-w_{Oi}L_{oi}]
\quad \text{s.a.}\quad \sum_{i=1}^K p_i(U(w_{Ii})-V(L_i))=u_0.
$$

Reemplazando $w_{Oi}=R w_{Ii}$ y $L_{Ii}=\bar L_I$.

$$ \mathcal{L}=\sum_{i=1}^K p_i[A_i f(\bar L_I+L_{oi})-w_{Ii}(\bar L_I+R L_{oi})]
+\lambda(\sum_{i=1}^K p_i U(w_{Ii})-u_0).$$

##### **(b)** ¿Cuál es la condición de primer orden para $L_{Oi}$? ¿La firma elige el empleo de modo que el producto marginal del trabajo y el salario real sean iguales en todos los estados? (Suponga que siempre hay una solución interior para $L_{Oi}$.)

\textcolor{blue}{Respuesta}

$$ \mathcal{L}=\sum_{i=1}^K p_i[A_i f(\bar L_I+L_{oi})-w_{Ii}(\bar L_I+R L_{oi})]
+\lambda(\sum_{i=1}^K p_i U(w_{Ii})-u_0).$$

C.P.O. $L_{oi}$: $$\frac{\partial \mathcal{L}}{\partial L_{oi}}
=\frac{\partial}{\partial L_{oi}}(\sum_{i=1}^K p_i[A_i f(\bar L_I+L_{oi})-w_{Ii}\bar L_I-Rw_{Ii}L_{oi}]
+\lambda(\sum_{i=1}^K p_i U(w_{Ii})-u_0))$$

$$= p_i(A_i f'(\bar L_I+L_{oi})\frac{\partial}{\partial L_{oi}}(\bar L_I+L_{oi})-R w_{Ii})+0=0$$

$$\Rightarrow p_i(A_i f'(\bar L_I+L_{oi})-R w_{Ii})=0
\Rightarrow A_i f'(\bar L_I+L_{oi})=R w_{Ii}.$$

La implicación para el salario real de los outsiders es que éste, igualará la productividad marginal de la empresa. Es decir su salario real iguala a la productividad para cada estado de la economía.

##### **(c)** ¿Cuál es la condición de primer orden para $w_{Ii}$? Cuando $L_{Oi}$ es mayor, ¿$w_{Ii}$ es mayor, menor, o no cambia? (Siga suponiendo que siempre hay una solución interior para $L_{Oi}$.)

\textcolor{blue}{Respuesta}

La condición de primer orden de $w_{Ii}$ en el $i$-estado: $$
\frac{\partial \mathcal{L}}{\partial w_{Ii}}
=\frac{\partial}{\partial w_{Ii}}(\sum_{i=1}^K p_i[A_i f(\bar L_I+L_{oi})-w_{Ii}\bar L_I-Rw_{Ii}L_{oi}]+\lambda(\sum_{i=1}^K p_i U(w_{Ii})-u_0))
$$

$$
=p_i(-\bar L_I-RL_{oi})+\lambda p_i U'(w_{Ii})=0
\Rightarrow p_i((-\bar L_I-RL_{oi})+\lambda U'(w_{Ii}))=0,
$$ $$\implies \lambda=\frac{\bar L_I+R L_{oi}}{U'(w_{Ii})}$$

Como $\lambda$ es constante para cualquier estado de la economía, si $L_{oi}$ aumenta, el numerador se hace más grande. Para mantener la proporción el denominador debe aumentar. Como $U'(\cdot)$ es decreciente, $U''(\cdot)<0$, su argumento, $w_{Ii}$ debe disminuir.

Lo que implica que si $L_{oi}$ aumenta $w_{Ii}$ disminuye. O más claro: Si los insiders aumentan su salario (dado que su cantidad es fija) se contrata menos outsiders. Para que se contraten más outsiders el salario de los insiders debe bajar.

### 11.9. El modelo de Harris–Todaro (1970)

Suponga que hay **dos sectores**. Los empleos en el sector primario pagan $w_p$; los empleos en el sector secundario pagan $w_s$. Cada trabajador decide en qué sector estar. Todos los trabajadores que eligen el sector secundario obtienen un empleo. Pero existe un número fijo $N_p$ de empleos del sector primario. Estos empleos se asignan aleatoriamente entre los trabajadores que eligen el sector primario. Los trabajadores del sector primario que no obtienen un empleo quedan desempleados y reciben un beneficio por desempleo $b$. Los trabajadores son neutrales al riesgo y no hay desutilidad por trabajar. Por lo tanto, la utilidad esperada de un trabajador del sector primario es \$ q w_p + (1-q)b,\$ donde $q$ es la probabilidad de que un trabajador del sector primario obtenga un empleo. Suponga que $b<w_s<w_p$, y que $\frac{N_p}{N}<\frac{w_s-b}{w_p-b}.$

##### **(a)** ¿Cuál es el desempleo de equilibrio como función de $w_p$, $w_s$, $N_p$, $b$ y el tamaño de la fuerza laboral $N$?

\textcolor{blue}{Respuesta}

En equilibrio los trabajadores deben ser indiferentes entre obtener trabajo en un sector u otro.

Que los trabajadores sean neutrales al riesgo implica que su utilidad esperada es lineal:

$$U=q\,u(w_p)+(1-q)\,u(b)=q w_p+(1-q)b.$$

Para que exista equilibrio los trabajadores deben ser indiferentes entre trabajar en un sector y otro. La utilidad esperada del sector 2 es constante e igual al salario $w_s$.

$$ \Rightarrow U(s1)=U(s2),\quad q\,u(w_p)+(1-q)\,u(b)=u(w_s)$$

$$\implies q w_p+(1-q)b=w_s \Rightarrow q w_p+(1-q)b-w_s=0.$$

Dado que los trabajos son asignados de manera aleatoria podemos definir a la probabilidad $q$ como:

$$q=\frac{N_p}{L_p},$$

donde $L_p$ representa la cantidad de trabajadores que desan trabajar en el sector primario. Si despejamos a $q$ de nuestra primer ecuación tenemos:

$$
\Rightarrow q=\frac{w_s-b}{w_p-b}=\frac{N_p}{L_p}
\Rightarrow N_p=(\frac{w_s-b}{w_p-b})L_p.
$$

Debido a que únicamente existe desempleo en el primer sector, tenemos que:

$$
U = L_p-(\frac{w_s-b}{w_p-b})L_p \quad \text{(Desempleo de equilibrio)}.
$$

Sustituyendo la cantidad de trabajadores que desean trabajar en el sector primario $L_p=\dfrac{w_p-b}{w_s-b}N_p$:

$$ U^* = N_p(\frac{w_p-b}{w_s-b})-N_p
= (\frac{w_p-b}{w_s-b}-1)N_p.$$

##### **(b)** ¿Cómo afecta un aumento en $N_p$ al desempleo? Explique intuitivamente por qué, aunque el desempleo toma la forma de trabajadores esperando empleos del sector primario, aumentar el número de esos empleos puede aumentar el desempleo.

\textcolor{blue}{Respuesta}

Derivamos al desempleo de equilibrio con respecto a $N_p$:

$$
\frac{\partial U}{\partial N_p}
=\frac{\partial}{\partial N_p}\left(\frac{w_p-b}{w_s-b}-1\right)
=\frac{w_p-b}{w_s-b}-1
\Rightarrow \frac{\partial U}{\partial N_p}>0 \text{ si } w_p>w_s
$$

Como sabemos el salario del sector primario es superior al del sector secundario, entonces al aumentar los puestos del sector primario aumenta el desempleo. Esto porque aumenta más que proporcionalmente el número de trabajadores que busca entrar al sector primario una vez se abren vacantes. Entonces aunque se abran más, el desempleo aumenta.

##### **(c)** ¿Cuáles son los efectos de un aumento en el nivel de beneficios por desempleo?

\textcolor{blue}{Respuesta}

Nuevamente derivamos, para conocer la dirección del cambio del desempleo de equilibrio cuando aumenta $b$.

$$
\frac{\partial U}{\partial b}
=\frac{\partial}{\partial b}(\frac{w_p-b}{w_s-b}-1)
=\frac{\partial}{\partial b}(\frac{w_p-b-w_s+b}{w_s-b})
=\frac{\partial}{\partial b}(\frac{w_p-w_s}{w_s-b})
$$

$$
=(\frac{\frac{\partial}{\partial b}(w_p-w_s)(w_s-b)-(w_p-w_s)\frac{\partial}{\partial b}(w_s-b)}{(w_s-b)^2})
$$

$$
=\frac{0-(w_p-w_s)(-1)}{(w_s-b)^2}
=\frac{w_p-w_s}{(w_s-b)^2},\qquad w_p>w_s \Rightarrow \frac{\partial U}{\partial b}>0.
$$

Por lo tanto, el desempleo de equilibrio aumenta cuando $b$ se incrementa. Esto tiene sentido ya que si aumenta el seguro de desempleo se está más dispuesto a apostar por entrar al sector primario ya que la pérdida de salario es menor. La diferencia entre lo que se gana en el sector secundario y desempleado disminuye.

## 2. Estudie el mercado laboral en México siguiendo estos pasos: **[2 horas, 0.5 puntos cada inciso]**. Documente su trabajo para que se pueda replicar.

#### 1. Obtenga del **INEGI** una serie anual del **producto interno bruto** en términos reales, genere la serie de su **tasa de cambio anual**, calcule su **volatilidad**. *(Serie 1)*

\textcolor{blue}{Respuesta}\

#### 2. Obtenga del **INEGI** una serie anual de los **salarios (en términos reales)** en México, genere una serie de su **tasa de cambio anual**, calcule la **volatilidad** de dicha serie. *(Serie 2)*

\textcolor{blue}{Respuesta}\

#### 3. Obtenga del **INEGI** una serie anual de **desocupación** en México, genere una serie de su **tasa de cambio anual**, calcule la **volatilidad** de dicha serie. *(Serie 3)*

\textcolor{blue}{Respuesta}\

#### 4. Obtenga del **INEGI** una serie anual de la **participación laboral** en México, genere una serie de su **tasa de cambio anual**, calcule la **volatilidad** de dicha serie. *(Serie 4)*

\textcolor{blue}{Respuesta}\

#### 5. Obtenga del **INEGI** una serie anual de la **tasa de ocupación en el sector informal** en México, genere una serie de su **tasa de cambio anual**, calcule la **volatilidad** de dicha serie. *(Serie 5)*

\textcolor{blue}{Respuesta}\

#### 6. Obtenga del **INEGI** una serie anual de la **tasa de informalidad laboral** en México, genere una serie de su **tasa de cambio anual**, calcule la **volatilidad** de dicha serie. *(Serie 6)*

\textcolor{blue}{Respuesta}\

#### 7. Grafique las series (las de **tasas de cambios**) de forma que se puedan comparar.

\textcolor{blue}{Respuesta}\

#### 8. Calcule la **matriz de varianzas y covarianzas** entre todas las series (en su versión en tasa de cambios).

\textcolor{blue}{Respuesta}\

#### 9. Explique en qué medida los **niveles** y las **covarianzas** de las series son o no consistentes con los **hechos estilizados** que se discutieron en clase para **EEUU**.

Interpreta las \*\*correlaciones\*\* de la \*\*tasa de ocupación en el sector informal\*\* y la \*\*tasa de informalidad laboral\*\* con las demás series.

\textcolor{blue}{Respuesta}\

## 3. Contraste un modelo trivial de la determinación del salario con los datos por medio de los siguientes pasos: **[2 horas, 0.5 puntos cada inciso]**.

Por favor documente su trabajo para que se pueda replicar.

#### 1. Obtenga una serie del **PIB** $Y_t$ de la economía.

\textcolor{blue}{Respuesta}\

#### 2. Obtenga una serie del **capital** $K_t$ de la economía ("Índice de Volumen físico acumulado").

\textcolor{blue}{Respuesta}\

#### 3. Obtenga una serie del **empleo** $L_t$ de la economía.

\textcolor{blue}{Respuesta}\

#### 4. Cree una serie de la **productividad** $A_t$ de la economía a partir de asumir una función de producción

$Y_t = A_t F(K,L)$, con $F(K,L)=K^{0.7}L^{0.3}$.

\textcolor{blue}{Respuesta}\

#### 5. Cree una serie **contrafactual** del salario que se debió de haber observado si el salario fuera el **ingreso marginal del trabajo** $A_t F_L(K_t, L_t)$.

\textcolor{blue}{Respuesta}\

#### 6. Compare el salario observado con el salario contrafactual a la luz de los hechos estilizados y las teorías descritas en clase.

\textcolor{blue}{Respuesta}\

#### 7. Compare el salario promedio según el **IMSS** con el salario promedio según la **ENOE** del INEGI.

\textcolor{blue}{Respuesta}\

#### 8. Interprete.

\textcolor{blue}{Respuesta}\

## 4. Desarrolle su intuición cuantitativa sobre la informalidad laboral en México siguiendo estos pasos: **[3 horas, 0.5 puntos cada inciso]**.

Por favor documente su trabajo para que se pueda replicar.

#### 1. Obtenga la **"Matriz Hussmans"** para México, del INEGI, para algún trimestre de 2024.

\textcolor{blue}{Respuesta}\

#### 2. A partir de la tabla, averigüe qué proporción de los trabajadores trabaja en el **"sector informal"** de la economía.

\textcolor{blue}{Respuesta}\

#### 3. A partir de la tabla, averigüe qué proporción de los trabajadores del **sector formal** son **informales**.

\textcolor{blue}{Respuesta}\

#### 4. Averigüe con datos del INEGI cuáles son las **industrias formales** con mayor proporción de trabajadores informales y los **estados de la república** con mayor proporción de trabajadores informales.

\textcolor{blue}{Respuesta}\

#### 5. Obtenga una medida de **salario por industria** y grafique el nivel de **informalidad** contra el salario.

\textcolor{blue}{Respuesta}\

#### 6. Obtenga una medida de la **edad promedio** de los trabajadores por industria y grafique la edad contra el salario.

\textcolor{blue}{Respuesta}\

#### 7. Obtenga una medida de la **composición por género** de los trabajadores por industria y grafique dicha composición contra el salario.

\textcolor{blue}{Respuesta}\

#### 8. Enuncie algunas conclusiones tentativas sobre los resultados que obtuvo, relacionándolas con los modelos discutidos en clase.

\textcolor{blue}{Respuesta}\

## 5. Practique trabajar con datos laborales de México siguiendo estos pasos: **[3 horas, 0.5 puntos cada inciso]**.

Por favor documente su trabajo para que se pueda replicar.

\textcolor{blue}{Respuesta}\

### 1. Descargue los micro-datos de la **ENOE**, correspondientes a los cuatro trimestres de **2022, 2023 y 2024**.

Los microdatos provienen de la ENOE, disponibles en el portal del INEGI en formato CSV comprimido por trimestre. De cada trimestre se utilizan exclusivamente dos archivos: el SDEMT, que contiene las variables sociodemográficas y de condición de actividad, y el COE1T, con la información de ingresos, tamaño de establecimiento y búsqueda de empleo.

El análisis adopta una arquitectura híbrida R-Julia. R opera como lenguaje principal para la carga, limpieza y transformación de microdatos, así como para la generación de todos los resultados estadísticos. Julia se reserva para el procesamiento del panel rotativo por el tiempo de carga de R.



```{r librerias, message=FALSE, warning=FALSE}
# ============================================================================
# LIBRERÍAS REQUERIDAS EN R
# ============================================================================
# Instalar si no están disponibles:
# install.packages(c("tidyverse", "JuliaCall"))

library(JuliaCall)      # Para procesamiento eficiente del panel (inciso 5i)
library(tidyverse)      # Suite completa: dplyr, ggplot2, tidyr, etc.
library(kableExtra)     # Tablas con formato HTML/LaTeX

library(scales) #Para las graficas de ggplot

```

#### Creación de la Base de Datos

```{r configuracion}
# ============================================================================
# CONFIGURACIÓN DE RUTAS Y TRIMESTRES
# ============================================================================

# RUTA BASE (AJUSTAR SEGÚN TU SISTEMA)
# Windows: usa barras diagonales / o dobles \\
# macOS/Linux: usa barras diagonales /
RUTA_BASE <- "C:/Users/spart/Desktop/Datos Tarea Macro 1"

# VERIFICAR QUE LA RUTA EXISTA
if (!dir.exists(RUTA_BASE)) {
  stop(sprintf("ERROR: La ruta base no existe: %s\nPor favor ajustar RUTA_BASE", 
               RUTA_BASE))
}

# Carpetas de cada trimestre (nombres exactos de INEGI)
# Formato: enoe_n_YYYY_trimN_csv
carpetas_trimestres <- c(
  # 2022
  "enoe_n_2022_trim1_csv",
  "enoe_n_2022_trim2_csv",
  "enoe_n_2022_trim3_csv",
  "enoe_n_2022_trim4_csv",
  
  # 2023
  "enoe_n_2023_trim1_csv",
  "enoe_n_2023_trim2_csv",
  "enoe_n_2023_trim3_csv",
  "enoe_n_2023_trim4_csv",
  
  # 2024
  "enoe_n_2024_trim1_csv",
  "enoe_n_2024_trim2_csv",
  "enoe_n_2024_trim3_csv",
  "enoe_n_2024_trim4_csv",
  
  # 2025
  "enoe_n_2025_trim1_csv",
  "enoe_n_2025_trim2_csv",
  "enoe_n_2025_trim3_csv"
)

# Mapeo de carpetas a año y trimestre
info_trimestres <- tibble(
  carpeta = carpetas_trimestres,
  anio = c(rep(2022, 4), rep(2023, 4), rep(2024, 4), rep(2025, 3)),
  trimestre = c(1:4, 1:4, 1:4, 1:3)
)

```


```{r variables-clave}
# ============================================================================
# VARIABLES A CONSERVAR (OPTIMIZADA)
# ============================================================================

# Lista de variables clave del Ejercicio 5
# NOTA: La ENOE completa tiene ~200 variables; aquí seleccionamos ~20
vars_clave <- c(
  # ---- CLAVE PRIMARIA (para merge SDEMT-COE1T y panel longitudinal) ----
  "cd_a",        # Código de área
  "ent",         # Entidad federativa
  "upm",         # Unidad primaria de muestreo
  "con",         # Consecutivo de vivienda
  "d_sem",       # Domicilio seleccionado
  "n_pro_viv",   # Número de vivienda
  "v_sel",       # Vivienda seleccionada
  "n_hog",       # Número de hogar
  "h_mud",       # Hogar mudado
  "n_ren",       # Número de renglón (persona)
  "tipo",        # Tipo de entrevista
  "mes_cal",     # Mes calendario (para resolver duplicados)
  
  # ---- VARIABLES SOCIODEMOGRÁFICAS ----
  "eda",         # Edad en años cumplidos
  "sex",         # Sexo (1=Hombre, 2=Mujer)
  
  # ---- VARIABLES LABORALES ----
  "clase2",      # Clasificación laboral: 1=Ocupado, 2=Desocupado, 3=PNEA disponible, 4=PNEA no disponible
  "sub_o",       # Subocupación (1=Subocupado)
  "dispo",       # Disponibilidad para trabajar
  "fac_tri",     # Factor de expansión trimestral (PONDERADOR)
  "ingocup",     # Ingreso por ocupación principal
  "busqueda",    # Búsqueda de otro empleo (1=Sí busca)
  "ing_x_hrs", # Promedio de ingreso por hora trabajada
  # ---- UNIDAD ECONÓMICA / EMPRESA (COE1T) ----
  "ambito2",     # Ámbito/tamaño de la unidad económica (2-3=Micro, 4=Pequeña, 5=Mediana, 6=Grande, 7=Gobierno)
  "p4a",         # Pregunta auxiliar sobre el giro de la empresa
  
  # ---- METADATOS (para filtros) ----
  "r_def",       # Resultado definitivo (0/00 = entrevista completa)
  "c_res"        # Condición de residencia (1=residente, 3=ausente temporal)
)

```




```{r funcion-normalizar}
# ============================================================================
# FUNCIÓN: NORMALIZAR NOMBRES DE COLUMNAS
# ============================================================================

normalizar_columnas <- function(df) {
  # Elimina el prefijo "cve_" de los nombres de columnas si existe
  # Ejemplo: "cve_ent" -> "ent"
  names(df) <- str_replace(names(df), "^cve_", "")
  return(df)
}


periodo_a_meses <- function(periodos, sep_meses = "–", sep_anio = ": ") {
  stopifnot(is.character(periodos))

  ok <- grepl("^\\d{4}Q[1-4]$", periodos)
  if (!all(ok)) {
    bad <- paste(periodos[!ok], collapse = ", ")
    stop("Formato inválido. Usa 'YYYYQ1'..'YYYYQ4'. Problema con: ", bad)
  }

  anio <- substr(periodos, 1, 4)
  q <- as.integer(substr(periodos, 6, 6))

  meses <- c("enero","febrero","marzo","abril","mayo","junio",
             "julio","agosto","septiembre","octubre","noviembre","diciembre")

  mes_ini <- (q - 1) * 3 + 1
  mes_fin <- mes_ini + 2

  paste0(anio, sep_anio, meses[mes_ini], sep_meses, meses[mes_fin])
}

# Ejemplo
periodo_a_meses(c("2022Q1","2022Q2","2025Q3"))
# "2022: enero–marzo" "2022: abril–junio" "2025: julio–septiembre"

```


```{r funcion-procesar-trimestre, echo = FALSE}
# ============================================================================
# FUNCIÓN: PROCESAR UN TRIMESTRE (OPTIMIZADO PARA MEMORIA)
# ============================================================================

procesar_trimestre_enoen_optimizado <- function(ruta_carpeta, anio, trimestre) {
  
  # --- PASO 1: Detectar archivos SDEMT y COE1T ---
  archivos <- list.files(ruta_carpeta, pattern = "\\.csv$", full.names = TRUE)
  
  sdemt_file <- str_subset(archivos, "SDEMT")
  coe1t_file <- str_subset(archivos, "COE1T")
  
  # Validar que existan ambos archivos
  if (length(sdemt_file) == 0 || length(coe1t_file) == 0) {
    warning(sprintf("Archivos faltantes en %s. Saltando...", ruta_carpeta))
    return(NULL)
  }
  
  
  # --- PASO 2: CARGA SELECTIVA DE COLUMNAS ---

  # 2.1) Detectar columnas disponibles (solo nombres, sin cargar datos)
  sdemt_cols_all <- names(read_csv(sdemt_file, n_max = 0, col_types = cols(.default = "c")))
  coe1t_cols_all <- names(read_csv(coe1t_file, n_max = 0, col_types = cols(.default = "c")))
  
  # 2.2) Normalizar nombres (minúsculas, sin prefijos cve_)
  sdemt_cols_norm <- str_replace(tolower(sdemt_cols_all), "^cve_", "")
  coe1t_cols_norm <- str_replace(tolower(coe1t_cols_all), "^cve_", "")
  
  # 2.3) Seleccionar solo las columnas que necesitamos (intersección)
  vars_sdemt <- intersect(vars_clave, sdemt_cols_norm)
  vars_coe1t <- intersect(vars_clave, coe1t_cols_norm)
  
  # 2.4) Mapear de vuelta a nombres originales (con mayúsculas/prefijos)
  sdemt_cols_select <- sdemt_cols_all[match(vars_sdemt, sdemt_cols_norm)]
  coe1t_cols_select <- coe1t_cols_all[match(vars_coe1t, coe1t_cols_norm)]
  
  # 2.5) CARGAR SOLO LAS COLUMNAS SELECCIONADAS (optimización de memoria)
  sdemt_raw <- read_csv(
    sdemt_file,
    col_select = all_of(sdemt_cols_select),
    col_types = cols(.default = "c"),           # Cargar todo como texto
    locale = locale(encoding = "latin1")        # Encoding de INEGI
  )
  
  coe1t_raw <- read_csv(
    coe1t_file,
    col_select = all_of(coe1t_cols_select),
    col_types = cols(.default = "c"),
    locale = locale(encoding = "latin1")
  )
  
  # 2.6) Normalizar nombres de columnas
  names(sdemt_raw) <- str_replace(tolower(names(sdemt_raw)), "^cve_", "")
  names(coe1t_raw) <- str_replace(tolower(names(coe1t_raw)), "^cve_", "")
  
  
  # --- PASO 3: FILTRAR POBLACIÓN VÁLIDA (SDEMT) ---

  # Filtros de calidad recomendados por INEGI:
  # - r_def %in% c("0", "00"): entrevista completa
  # - c_res %in% c("1", "3"): residente habitual o ausente temporal
  # - eda >= 15: población en edad de trabajar (PET)
  sdemt_clean <- sdemt_raw %>%
    filter(
      r_def %in% c("0", "00"),
      c_res %in% c("1", "3"),
      as.numeric(eda) >= 15
    ) %>%
    select(-r_def, -c_res)  # Ya no necesitamos estas columnas
  
  # Liberar memoria (sdemt_raw ya no se usa)
  rm(sdemt_raw)
  gc(verbose = FALSE)
  

  if (nrow(sdemt_clean) == 0) {
    warning("  No hay población válida en este trimestre")
    return(NULL)
  }
  
  # --- PASO 4: MERGE SDEMT-COE1T (por clave primaria) ---

  # 4.1) Definir columnas de la clave primaria
  key_cols_base <- c(
    "cd_a", "ent", "upm", "con", "d_sem", "n_pro_viv",
    "v_sel", "n_hog", "h_mud", "n_ren", "tipo", "mes_cal"
  )
  
  # 4.2) Seleccionar solo las que existen en ambos archivos
  key_cols <- intersect(key_cols_base, intersect(names(sdemt_clean), names(coe1t_raw)))
  
  # 4.3) Preparar COE1T: variables adicionales (no clave)
  coe1t_vars <- setdiff(names(coe1t_raw), key_cols)
  coe1t_clean <- coe1t_raw %>%
    select(all_of(c(key_cols, coe1t_vars)))
  
  rm(coe1t_raw)
  gc(FALSE)
  
  # 4.4) Eliminar duplicados EXACTOS por llave en COE1T
  # NOTA: Esto garantiza merge 1-a-1 sin inventar reglas de agregación
  coe1t_clean <- coe1t_clean %>%
    distinct(across(all_of(key_cols)), .keep_all = TRUE)
  
  # 4.5) LEFT JOIN: todas las personas de SDEMT + variables de COE1T si existen
  merged <- sdemt_clean %>%
    left_join(coe1t_clean, by = key_cols, suffix = c("", "_coe1"))
  
  rm(sdemt_clean, coe1t_clean)
  gc(FALSE)
  
  # --- PASO 5: CONVERTIR TIPOS DE VARIABLES ---

  merged <- merged %>%
    mutate(
      # Variables numéricas
      eda     = as.numeric(eda),
      fac_tri = as.numeric(fac_tri),
      ingocup = as.numeric(ingocup),
      
      # Variables categóricas (mantener como texto para joins posteriores)
      clase2 = as.character(clase2),
      sub_o  = as.character(sub_o),
      dispo  = as.character(dispo),
      sex    = as.character(sex),
      
      # Variables que pueden no estar en SDEMT (vienen de COE1T o son nuevas)
      busqueda = if ("busqueda" %in% names(.)) as.character(busqueda) else NA_character_,
      ambito2  = if ("ambito2"  %in% names(.)) as.character(ambito2)  else NA_character_,
      p4a      = if ("p4a"      %in% names(.)) as.character(p4a)      else NA_character_,
      
      # Agregar identificadores de tiempo
      anio = anio,
      trimestre = trimestre,
      periodo = sprintf("%dQ%d", anio, trimestre)
    ) %>%
    # Eliminar columnas duplicadas del merge (terminadas en _coe1)
    select(-any_of(c("eda_coe1", "fac_tri_coe1")))
  
  return(merged)
}
```



```{r procesar-todos, results='hide', echo = FALSE}
# ============================================================================
# EJECUTAR: PROCESAR TODOS LOS TRIMESTRES
# ============================================================================
#Este bloque procesa los 15 trimestres (2022Q1-2025Q3) y los combina en una sola base de datos.

# Lista para almacenar resultados de cada trimestre
lista_trimestres <- list()

# Loop sobre cada trimestre
for (i in seq_len(nrow(info_trimestres))) {
  carpeta <- info_trimestres$carpeta[i]
  anio <- info_trimestres$anio[i]
  trimestre <- info_trimestres$trimestre[i]
  
  ruta_completa <- file.path(RUTA_BASE, carpeta)
  
  # Validar que la carpeta exista
  if (!dir.exists(ruta_completa)) {
    warning(sprintf("Carpeta no encontrada: %s. Saltando...", ruta_completa))
    next
  }
  
  # Procesar trimestre con la función optimizada
  datos_trim <- procesar_trimestre_enoen_optimizado(ruta_completa, anio, trimestre)
  
  # Guardar resultado si es válido
  if (!is.null(datos_trim)) {
    lista_trimestres[[length(lista_trimestres) + 1]] <- datos_trim
  }
  
  # Forzar limpieza de memoria cada 3 trimestres (optimización adicional)
  if (i %% 3 == 0) {
    gc(verbose = FALSE)
  }
}

# ============================================================================
# COMBINAR TODOS LOS TRIMESTRES EN UNA SOLA BASE
# ============================================================================


# bind_rows() apila verticalmente todos los trimestres
enoe_completa <- bind_rows(lista_trimestres)

# Liberar lista intermedia
rm(lista_trimestres)
gc(verbose = FALSE)

#Muestra de Datos


```

#### 2. Calcule el **desempleo** en cada trimestre, explicando cómo lo calculó.

\textcolor{blue}{Respuesta}\

La tasa de desempleo mide la proporción de la Población Económicamente Activa (PEA) que está desocupada:

$$
\text{Tasa de desempleo} = \frac{\text{Desocupados}}{\text{PEA}} \times 100
$$

La tasa de desocupación la calculamos a partir de dos componentes de la Población Económicamente Activa. Los ocupados corresponden a quienes tienen empleo, mientras que los desocupados son aquellas personas sin empleo que buscan activamente uno y están disponibles para trabajar. Ambos grupos identificados mediante la variable clase2 del SDEMT.
Un aspecto metodológico importante en el trabajo con encuestas por muestreo complejo como la ENOE es el uso de factores de expansión. Cada observación en la muestra no representa a un individuo, sino a un conjunto de personas en la población. Entonces utilizamos el ponderador trimestral `fac_tri`, que cuantifica precisamente esa representación. Ignorarlo y trabajar con conteos simples arrojaría estimaciones de la muestra, no de la población. Toda cifra reportada en este análisis incorpora dicho factor, de modo que los resultados son representativos a nivel poblacional.

```{r desempleo, echo=FALSE}
# ============================================================================
# INCISO 5b) TASA DE DESEMPLEO TRIMESTRAL
# ============================================================================


# Definimos:
# - PEA: total ponderado (por fac_tri) de personas con clase2 ∈ {1,2}
# - Desocupados: personas con clase2 = 2
# - Tasa de desempleo trimestral: 100 × desocupados / PEA

# NOTA: fac_tri es el ponderador trimestral (6 dígitos) que indica a cuántas 
# personas representa cada caso. Sin usar fac_tri, estaríamos calculando la 
# "tasa" de la muestra, no de la población, y como el diseño muestral no es 
# uniforme, podríamos sesgar resultados (sobre/infra-representar estratos).

desempleo <- enoe_completa %>%
  group_by(anio, trimestre, periodo) %>%
  summarise(
    # PEA ponderada: suma de pesos de ocupados (1) y desocupados (2)
    pea = sum(fac_tri[clase2 %in% c("1", "2")], na.rm = TRUE),
    
    # Desocupados ponderados: suma de pesos con clase2 = 2
    desocupados = sum(fac_tri[clase2 == "2"], na.rm = TRUE),
    
    # Tasa de desempleo (porcentaje)
    tasa_desempleo = (desocupados / pea) * 100,
    .groups = "drop"
  ) %>%
    arrange(anio, trimestre) %>%   select(-anio, -trimestre) %>%
  mutate(periodo = periodo_a_meses(periodo))%>%
  select(-pea, -desocupados)

# Mostrar tabla con formato
kable(desempleo, 
      digits = 2,
      caption = "Tabla 5b. Tasa de desempleo trimestral (2022-2025)",
      col.names = c("Periodo", "Tasa (%)")) %>%
  kable_styling(full_width = FALSE)

# Exportar resultado
write_csv(desempleo, file.path(RUTA_BASE, "resultados_5b_desempleo.csv"))
```



#### 3. Calcule el **subempleo** en cada trimestre, explicando cómo lo calculó.

\textcolor{blue}{Respuesta}\

La tasa de subocupación complementa al indicador de desempleo abierto al capturar una forma de subutilización laboral menos visible: 	población ocupada con necesidad y disponibilidad de ofertar más tiempo de trabajo. La calculamos como:


$$
\text{Tasa de subempleo} = \frac{\text{Subocupados}}{\text{Ocupados}} \times 100
$$

Donde, el denominador corresponde al total de ocupados (`clase2 = 1`), mientras que el numerador restringe ese universo a quienes satisfacen simultáneamente el criterio de jornada reducida y la disposición a ampliarla (`sub_o = 1`). Como en el resto del análisis, ambas cifras se obtienen aplicando el factor de expansión `fac_tri`. Esta distinción es relevante desde el punto de vista analítico: dos economías pueden exhibir tasas de desocupación similares y diferir sustancialmente en sus niveles de subutilización del factor trabajo, diferencia que solo la tasa de subocupación logra capturar.

```{r subempleo}
# ============================================================================
# INCISO 5c) TASA DE SUBEMPLEO TRIMESTRAL
# ============================================================================


# Subempleo (subocupación) trimestral. Definimos:
# - Ocupados: personas con clase2 = 1
# - Subocupados: ocupados con sub_o = 1
# Para obtener totales poblacionales trimestrales usamos el ponderador fac_tri.

# sum(fac_tri[clase2 == "1" & sub_o == "1"], na.rm = TRUE) 
# --> "suma esos ponderadores" --> total poblacional estimado de subocupados

subempleo <- enoe_completa %>%
  group_by(anio, trimestre, periodo) %>%
  summarise(
    # Total de ocupados ponderado
    ocupados = sum(fac_tri[clase2 == "1"], na.rm = TRUE),
    
    # Total de subocupados ponderado (clase2=1 Y sub_o=1)
    subempleados = sum(fac_tri[clase2 == "1" & sub_o == "1"], na.rm = TRUE),
    
    # Tasa de subempleo (porcentaje)
    tasa_subempleo = (subempleados / ocupados) * 100,
    .groups = "drop"
  ) %>%
    arrange(anio, trimestre) %>%   select(-anio, -trimestre) %>%
  mutate(periodo = periodo_a_meses(periodo)) %>%
  select(-ocupados, -subempleados)


# Mostrar tabla
kable(subempleo, 
      digits = 2,
      caption = "Tabla 5c. Tasa de subempleo trimestral (2022-2025)",
      col.names = c("Periodo", "Tasa Subempleados (%)")) %>%
  kable_styling(full_width = FALSE)

# Exportar
write_csv(subempleo, file.path(RUTA_BASE, "resultados_5c_subempleo.csv"))
```

#### 4. Calcule la fracción de trabajadores **fuera de la fuerza laboral**, pero **disponibles para trabajar**, en cada trimestre, explicando cómo lo calculó.

\textcolor{blue}{Respuesta}\


Las personas de 15 años de edad en adelante que ocupados o que buscaron ocupación forman la Población Económicamente activa o la Fuerza Laboral. Quienes no pertenecen a ninguno de estos grupos conforman la Población No Económicamente Activa (PNEA), que a su vez se subdivide en dos segmentos: la **PNEA disponible**, integrada por personas que podrían trabajar pero no buscan empleo activamente (`clase2 = 3`), y la **PNEA no disponible**, que agrupa a estudiantes, personas dedicadas al hogar, jubilados y otros individuos que no pueden o no desean incorporarse al mercado (`clase2 = 4`).

El indicador construido es la PNEA disponible como proporción de la PNEA total, calculado para cada trimestre aplicando el factor de expansión `fac_tri`:

$$\text{Fracción disponible} = \frac{\sum \texttt{fac\_tri}\;[\texttt{clase2}=3]}{\sum \texttt{fac\_tri}\;[\texttt{clase2} \in \{3,4\}]} \times 100$$

Este cociente puede interpretarse como una medida de la reserva laboral, la fracción de quienes están fuera de la fuerza laboral pero que, podrían transitar hacia ella. Los resultados trimestrales se presentan en la Tabla 5d.

```{r trabajadores-disponibles}
# ============================================================================
# INCISO 5d) TRABAJADORES FUERA DE LA FUERZA LABORAL DISPONIBLES
# ============================================================================

# cat("\n5d) Trabajadores Fuera de la Fuerza Laboral Disponibles para Trabajar\n")
# cat("Calculada como: tasa = 100 * (PNEA disponible / PNEA total)\n")

# Definimos como "fuera de la fuerza laboral" a la PNEA (clase2 ∈ {3,4}) y como
# "disponibles" a la PNEA disponible (clase2 = 3). Para cada trimestre calculamos
# la fracción Disponibles / PNEA usando fac_tri como ponderador.

trabajadores_disponibles <- enoe_completa %>%
  group_by(anio, trimestre, periodo) %>%
  summarise(
    # PNEA disponible (clase2 = 3)
    pnea_disponible = sum(fac_tri[clase2 == "3"], na.rm = TRUE),
    
    # PNEA total (clase2 = 3 o 4)
    pnea_total = sum(fac_tri[clase2 %in% c("3", "4")], na.rm = TRUE),
    
    # Alias para claridad
    trab_disp = pnea_disponible,
    
    # Tasa de disponibilidad (porcentaje)
    tasa_disp = if_else(pnea_total > 0, 100 * pnea_disponible / pnea_total, NA_real_),
    .groups = "drop"
  ) %>%
    arrange(anio, trimestre) %>%   select(-anio, -trimestre) %>%
  mutate(periodo = periodo_a_meses(periodo)) %>%
  select(-pnea_total, -trab_disp, -pnea_disponible)

# Mostrar tabla
kable(trabajadores_disponibles, 
      digits = 2,
      caption = "Tabla 5d. PNEA disponible para trabajar (2022-2025)",
      col.names = c("Periodo", "Tasa (%)")) %>%
  kable_styling(full_width = FALSE)

# Exportar
write_csv(trabajadores_disponibles, 
          file.path(RUTA_BASE, "resultados_5d_trabajadores_disponibles.csv"))
```

#### 5. Calcule qué fracción de los trabajadores trabaja en empresas **chicas, medianas y grandes**, en cada periodo.

\textcolor{blue}{Respuesta}\

La clasificación del empleo según el tamaño de la unidad económica se construye a partir de la variable ambito2 del COE1T. Los micronegocios agrupan dos categorías: establecimientos sin local fijo y microestablecimientos con local, lo que permite capturar tanto el autoempleo informal como las microempresas formalmente ubicadas. Los estratos restantes corresponden a establecimientos pequeños, medianos y grandes, más el sector gobierno.
Para el análisis principal se excluyen las categorías "Otros" y "No especificado", al no ser clasificables en ningún segmento productivo identificable. Adicionalmente, se construye una tabla complementaria restringida al sector privado —micro, pequeño, mediano y grande— que permite examinar la estructura del empleo formal e informal sin la distorsión que introduce el empleo público.

```{r tamano-empresa}
# ============================================================================
# INCISO 5e) DISTRIBUCIÓN DEL TAMAÑO DE EMPRESA
# ============================================================================

# Definimos el tamaño de las empresas sumando las categorías sin establecimiento
# con establecimiento de micronegocios. Posteriormente eliminamos la columna
# "otros" y "no especificado".
# Tenemos dos bases de datos: una con gobierno, otra solo privadas (PMG).

tamano_empresa <- enoe_completa %>%
  filter(clase2 == "1") %>%  # Solo ocupados
  mutate(
    tamano = case_when(
      ambito2 %in% c("2","3") ~ "Micronegocios",
      ambito2 == "4" ~ "Pequeños_establecimientos",
      ambito2 == "5" ~ "Medianos_establecimientos",
      ambito2 == "6" ~ "Grandes_establecimientos",
      ambito2 == "7" ~ "Gobierno",
      ambito2 == "8" ~ "Otros",
      TRUE ~ "no_especificado"
    )
  ) %>%
  group_by(anio, trimestre, periodo, tamano) %>%
  summarise(ocupados = sum(fac_tri, na.rm = TRUE), .groups = "drop") %>%
  group_by(anio, trimestre, periodo) %>%
  mutate(porcentaje = (ocupados / sum(ocupados)) * 100) %>%
  # Ordenar categorías con factor
  mutate(tamano = factor(tamano, levels = c(
    "Micronegocios",
    "Pequeños_establecimientos",
    "Medianos_establecimientos",
    "Grandes_establecimientos",
    "Gobierno",
    "Otros",
    "no_especificado"
  ))) %>%
  arrange(anio, trimestre, tamano) %>%
  # Filtrar para análisis principal (sin Otros)
  filter(!tamano %in% c("no_especificado")) %>%
  ungroup() %>%                 # <<< ESTO es lo clave
  select(-periodo, -trimestre, -ocupados)

# Exportar tabla completa
write_csv(tamano_empresa, file.path(RUTA_BASE, "resultados_5e_tamano_empresa.csv"))

tamano_empresa <- tamano_empresa %>%
  group_by(anio, tamano) %>%
  summarise(
    porcentaje = mean(porcentaje, na.rm = TRUE),
    .groups = "drop"
  ) %>%
  pivot_wider(
    names_from  = tamano,
    values_from = porcentaje
  ) %>%
  arrange(anio)
  
 
# Mostrar tabla (últimos 4 trimestres para claridad)
  kable(tamano_empresa, 
        digits = 2,
        caption = "Tabla 5e. Distribución del tamaño de empresa (2022-2025)",
        col.names = c("Año", "Micronegocios", "Pequeños", "Medianos", "Grandes","Gobierno", "Otros" )) %>%
    kable_styling(bootstrap_options = c("striped", "hover", "condensed"), 
                  full_width = FALSE)

```

De la \@ref(tamano_empresa) vemos la concentración del empleo en micronegocios, con alrededor del 40% de los ocupados. Esta cifra refleja una estructura productiva con un peso considerable del autoempleo y la microempresa, segmento donde las condiciones laborales (acceso a seguridad social, estabilidad contractual, productividad) son sistemáticamente inferiores a las del empleo formal en establecimientos de mayor tamaño.
Sin embargo, la participación de los micronegocios muestra una caída leve pero sostenida en el periodo, de 40.69% en 2022 a 40.08% en 2025, mientras que los establecimientos grandes ganan terreno, pasando de 9.46% a 9.87%. Quizá como resultado de los efuerzos recientes del gobierno hacia la formalización laboral, aunque la magnitud es modesta y no permite hablar de una transformación estructural.
El empleo en gobierno, por su parte, exhibe una pequeña contracción. Finalmente, la categoría "Otros" sugiere un margen no despreciable de ocupados cuya inserción laboral no queda bien clasificada por la encuesta. La categoría "No específicados" fue omitida.

#### 6. Calcule qué fracción de los trabajadores está **buscando otro empleo**.

\textcolor{blue}{Respuesta}\

Entre la población ocupada (`clase2 = 1`) es posible identificar a quienes, aun teniendo empleo, buscan activamente una ocupación distinta (`busqueda = 1`). El indicador se construye como:

$$\text{Proporción buscando otro empleo} = \frac{\sum \texttt{fac\_tri}\;[\texttt{clase2}=1,\; \texttt{busqueda}=1]}{\sum \texttt{fac\_tri}\;[\texttt{clase2}=1]} \times 100$$

Este indicador captura una dimensión de insatisfacción laboral que no queda recogida ni en la tasa de desocupación ni en la de subocupación: trabajadores que, formalmente ocupados, activamente buscan un empleo distinto. Su magnitud es relevante como señal de las condiciones de calidad del empleo —remuneración, estabilidad, jornada— más allá de la mera existencia de una ocupación o subocupación. Los resultados trimestrales se presentan en la Tabla 5f.


```{r buscando-empleo}
# ============================================================================
# INCISO 5f) PROPORCIÓN DE OCUPADOS BUSCANDO OTRO EMPLEO
# ============================================================================
# 
# cat("\n5f) Proporción de ocupados buscando otro empleo\n")
# cat("Calculada como: tasa = 100 * (buscando_otro / ocupados)\n")

# Definimos "trabajadores" como la población ocupada (clase2=1). Identificamos
# a quienes buscan otro empleo con busqueda=1. Para cada trimestre calculamos
# el total ponderado de ocupados y de ocupados buscando otro empleo como sumas
# de fac_tri.

buscando_empleo <- enoe_completa %>%
  filter(clase2 == "1") %>%  # Solo ocupados
  group_by(anio, trimestre, periodo) %>%
  summarise(
    # Total de ocupados ponderado
    ocupados = sum(fac_tri, na.rm = TRUE),
    
    # Ocupados buscando otro empleo (busqueda = 1)
    buscando_otro = sum(fac_tri[busqueda == "1"], na.rm = TRUE),
    
    # Proporción (porcentaje)
    proporcion_buscando = if_else(ocupados > 0, 
                                  100 * buscando_otro / ocupados,
                                  NA_real_),
    .groups = "drop"
  ) %>%
    arrange(anio, trimestre) %>%   select(-anio, -trimestre) %>%
  mutate(periodo = periodo_a_meses(periodo))
.buscando_empleo <- buscando_empleo %>% select(-ocupados, -buscando_otro)
# Mostrar tabla
kable(.buscando_empleo, 
      digits = 2,
      caption = "Tabla 5f. Ocupados buscando otro empleo (2022-2025)",
      col.names = c("Periodo", "Proporción (%)")) %>%
  kable_styling(bootstrap_options = c("striped", "hover", "condensed"), 
                full_width = FALSE)


```

#### 7. Grafique la relación entre el **ingreso promedio** y la **edad** de los trabajadores.

\textcolor{blue}{Respuesta}\

**Ingreso promedio por grupo de edad**

Para los ocupados con ingreso positivo (`ingocup > 0`), se calcula el ingreso promedio ponderado por grupos quinquenales de edad mediante `weighted.mean(ingocup, fac_tri)`. Se excluyen observaciones con ingreso igual a cero. Que quizá pertenezcan a trabajadores familiares sin pago o figuras análogas, dado que su inclusión distorsionaría el promedio de lo que se considera usualmente como "ingresos", que deben ser positivos. 

Los resultados se presentan tanto en la \@ref(ingreso_edad_positivo), que resume el ingreso promedio anual por grupo de edad, como en las Gráficas 1–4, que trazan la relación ingreso-edad año por año a nivel individual de edad. La línea vertical punteada en cada gráfica señala la edad promedio de los ocupados.


```{r ingreso-edad}
# ============================================================================
# INCISO 5g) INGRESO PROMEDIO POR GRUPO DE EDAD
# ============================================================================


# Grupos de edad definidos
# - 15-24: jóvenes
# - 25-34: adultos jóvenes
# - 35-44: adultos (peak de ingresos esperado)
# - 45-54: adultos mayores
# - 55-64: pre-retiro
# - 65+: adultos mayores / retiro

# --- TABLA 1: SOLO INGRESOS POSITIVOS (promedio condicional) ---

ingreso_edad_positivo <- enoe_completa %>%
    filter(clase2 == "1", !is.na(ingocup), ingocup > 0) %>%  # Ocupados con ingreso > 0
    mutate(
        grupo_edad = case_when(
            eda >= 15 & eda < 25 ~ "15-24",
            eda >= 25 & eda < 35 ~ "25-34",
            eda >= 35 & eda < 45 ~ "35-44",
            eda >= 45 & eda < 55 ~ "45-54",
            eda >= 55 & eda < 65 ~ "55-64",
            eda >= 65 ~ "65+",
            TRUE ~ "no_especificado"
        )
    ) %>%
    group_by(anio, trimestre, periodo, grupo_edad) %>%
    summarise(
        # Total de ocupados ponderado con ingreso positivo
        ocupados = sum(fac_tri, na.rm = TRUE),
        
        # Ingreso promedio PONDERADO
        ingreso_promedio = weighted.mean(ingocup, fac_tri, na.rm = TRUE),
        
        # Población representada
        n_personas = sum(fac_tri, na.rm = TRUE),
        .groups = "drop"
    ) %>%
    arrange(anio, trimestre, grupo_edad) %>%
    ungroup() %>% select(-trimestre, -ocupados, -periodo, -n_personas) %>% group_by(anio, grupo_edad) %>% summarise(ingreso_promedio = mean(ingreso_promedio)) %>%
    pivot_wider(
        names_from  = grupo_edad,
        values_from = ingreso_promedio
    ) %>%
    arrange(anio)

# Mostrar tabla (últimos 4 trimestres)
kable(ingreso_edad_positivo, 
      digits = 0,
      caption = "Tabla 5g. Ingreso total promedio por grupo de edad",
      col.names = c("Año", "15-24","25-34","35-44","45-54","55-64","65+")) %>%
  kable_styling(bootstrap_options = c("striped", "hover", "condensed"), 
                full_width = FALSE)


```


```{r Mil graficas, fig.width=7, fig.height=4, out.width="85%", fig.align="center", dev="png", dpi=150}
# LAS MIL GRAFICAS 
config <- list(
  list(anio = 2022, color = "#520025", num = 1),
  list(anio = 2023, color = "#520025", num = 2),
  list(anio = 2024, color = "#520025", num = 3),
  list(anio = 2025, color = "#520025", num = 4)
)

for (cfg in config) {
  
  datos <- enoe_completa %>%
    filter(clase2 == "1", !is.na(ingocup), ingocup > 0, anio == cfg$anio) %>%
    group_by(eda) %>%
    mutate(ingreso_promedio = weighted.mean(ingocup, fac_tri, na.rm = TRUE)) %>%
    ungroup()
  
  media_eda   <- mean(datos$eda, na.rm = TRUE)
  min_ingreso <- min(datos$ingreso_promedio, na.rm = TRUE)
  
  p <- ggplot(datos, aes(x = eda, y = ingreso_promedio)) +
    geom_point(color = cfg$color, size = 2) +
    geom_vline(xintercept = media_eda, linetype = "dashed", 
               color = "gray40", linewidth = 0.5) +
    annotate("text", x = media_eda + 1, y = min_ingreso,
             label = "Edad Promedio", color = "gray40", 
             hjust = 0, size = 3, fontface = "bold") +
    scale_y_continuous(labels = dollar_format(prefix = "$", big.mark = ",")) +
    scale_x_continuous(breaks = seq(min(datos$eda), max(datos$eda), by = 5)) +
    labs(
      title = paste0("Gráfica ", cfg$num, ": Relación entre Ingreso Promedio y Edad de los Trabajadores ", cfg$anio),
      x = "Edad",
      y = "Ingreso Promedio (MXN)",
      caption = "Fuente: Elaboración propia con datos de la ENOE-INEGI."
    ) +
    theme_minimal() +
    theme(
      legend.position = "none",
      plot.title = element_text(face = "bold", size = 12),
      plot.caption = element_text(size = 10, color = "gray50", hjust = 0),
      axis.text.x = element_text(angle = 0, hjust = 0.5)
    )
  
  print(p)
}
```

#### 8. Para lograr cierto entendimiento de datos tipo **"panel rotativo"** como los de la ENOE, calcule, utilizando a los individuos que aparecen en más de uno de los trimestres, la fracción de trabajadores que pasan del **empleo al desempleo** y la de aquellos que pasan del **desempleo al empleo** en cada trimestre.

\textcolor{blue}{Respuesta}\

La ENOE permite construir un panel rotativo siguiendo a los mismos individuos entre trimestres consecutivos. Para calcular las probabilidades se enlazaron las observaciones del mismo individuo entre trimestres consecutivos utilizando un identificador único que concatena las variables de ubicación geográfica, hogar y persona del SDEMT. El índice $t = 4 \times \text{año} + \text{trimestre}$ permite detectar pares estrictamente consecutivos; cuando un individuo aparece más de una vez en un trimestre se conserva la observación de mayor `mes_cal`. Los estados se reducen a empleo (E) y desempleo (U), excluyendo a la PNEA, y todas las tasas se estiman aplicando el factor de expansión `fac_tri` sobre el subconjunto de individuos efectivamente reentrevistados en $t+1$. Dado el volumen de observaciones longitudinales, el procesamiento del panel se delegó a Julia vía `JuliaCall`.

Las fracciones de interés son:

$$\text{frac}_{EU}(t) = 100 \times \frac{\sum \texttt{fac\_tri}\,[E_t \to U_{t+1}]}{\sum \texttt{fac\_tri}\,[E_t]} \qquad \text{frac}_{UE}(t) = 100 \times \frac{\sum \texttt{fac\_tri}\,[U_t \to E_{t+1}]}{\sum \texttt{fac\_tri}\,[U_t]}$$

Dado el volumen de observaciones longitudinales, el procesamiento del panel se delega a Julia vía JuliaCall, mientras que el cálculo de las tasas de transición se realiza en R. Los resultados se presentan en la Tabla 5i.

```{r panel-transiciones, results='hide', message=FALSE}
# ============================================================================
# INCISO 5i) PANEL ROTATIVO: TRANSICIONES EMPLEO <-> DESEMPLEO
# ============================================================================

# --- INICIALIZAR JULIA ---
julia_setup()
julia_library("DataFrames")

# --- DEFINIR FUNCIÓN EN JULIA PARA CREAR PANEL BASE ---
julia_command('
function crear_enoe_panel_base_v2(df)
    # Crear identificador único del panel combinando variables de identificación
    # cd_a=código de área, ent=entidad, upm=unidad primaria de muestreo, etc.
    # Este ID permite seguir al mismo individuo entre trimestres
    df.id_panel = string.(df.cd_a, "_", df.ent, "_", df.upm, "_", 
                          df.con, "_", df.d_sem, "_", df.n_pro_viv, "_",
                          df.v_sel, "_", df.n_hog, "_", df.h_mud, "_", 
                          df.n_ren, "_", df.tipo)
    
    # Crear variable de tiempo t = año*4 + trimestre (orden cronológico)
    # Ejemplo: 2022Q1 = 2022*4 + 1 = 8089
    df.t = df.anio .* 4 .+ df.trimestre
    
    # Convertir mes_cal a numérico para ordenar observaciones dentro del trimestre
    # Si falla la conversión (valores no numéricos), asigna -Inf para que queden al final
    df.mes_cal_num = map(df.mes_cal) do x
        try
            parse(Float64, string(x))
        catch
            -Inf
        end
    end
    
    # Agrupar por id_panel y trimestre (t)
    # Esto identifica todas las observaciones del mismo individuo en el mismo trimestre
    gdf = groupby(df, [:id_panel, :t, :anio, :trimestre, :periodo])
    
    # Para cada grupo (individuo-trimestre), calcular n_filas y seleccionar UNA observación
    result = combine(gdf) do subdf
        # Contar cuántas filas hay para este individuo en este trimestre
        n_filas = nrow(subdf)
        
        # Encontrar la observación más reciente (mes_cal_num más alto)
        # Esto resuelve duplicados dentro del mismo trimestre
        max_idx = argmax(subdf.mes_cal_num)
        
        # Retornar la fila seleccionada más el conteo de filas originales
        row = subdf[max_idx, :]
        (
            id_panel = row.id_panel,
            anio = row.anio,
            trimestre = row.trimestre,
            periodo = row.periodo,
            t = row.t,
            clase2 = row.clase2,        # Variable de clasificación laboral
            fac_tri = row.fac_tri,      # Factor de expansión (peso muestral)
            n_filas = n_filas
        )
    end
    
    # Crear variable de estado laboral a partir de clase2
    # "1" = Empleado (E), "2" = Desempleado (U), otros = missing
    result.estado = map(result.clase2) do c
        if c == "1"
            "E"
        elseif c == "2"
            "U"
        else
            missing
        end
    end
    
    # Seleccionar solo las columnas necesarias para el análisis
    result = select(result, :id_panel, :anio, :trimestre, :periodo, :t, :clase2, :fac_tri, :n_filas, :estado)
    
    # Filtrar: mantener solo observaciones con estado válido (E o U) y peso muestral válido
    result = result[.!ismissing.(result.estado) .& .!ismissing.(result.fac_tri), :]
    
    return result
end
')

# --- PASAR DATAFRAME DE R A JULIA ---
julia_assign("enoe_completa", enoe_completa)

# --- EJECUTAR FUNCIÓN EN JULIA ---
enoe_panel_base <- julia_eval("crear_enoe_panel_base_v2(enoe_completa)")

# --- LIMPIAR MEMORIA DE JULIA ---
julia_command("enoe_completa = nothing")
julia_command("GC.gc()")  # Forzar recolección de basura

# --- CONVERTIR RESULTADO A R ---
panel_r <- as_tibble(enoe_panel_base) %>%
  mutate(
    anio = as.integer(anio),
    trimestre = as.integer(trimestre),
    t = as.integer(t),
    fac_tri = as.numeric(fac_tri),
    estado = as.character(estado),
    id_panel = as.character(id_panel),
    periodo = as.character(periodo)
  ) %>%
  # Filtro de seguridad: asegurar que solo tengamos E o U con peso válido
  filter(
    !is.na(estado), estado %in% c("E","U"),
    !is.na(fac_tri)
  ) %>%
  # Ordenar por individuo y tiempo para facilitar cálculo de transiciones
  arrange(id_panel, t)

# --- DIAGNÓSTICOS RÁPIDOS ---
# Verificar que no haya duplicados (mismo individuo en mismo trimestre)
dup_check <- panel_r %>%
  count(id_panel, t, name = "n") %>%
  filter(n > 1) %>%
  nrow()

cat(sprintf("  Diagnóstico: duplicados id_panel-t = %d\n", dup_check))

# Contar cuántas transiciones consecutivas existen
trans_count <- panel_r %>%
  group_by(id_panel) %>%
  summarise(n_trans = sum(lead(t) == t + 1, na.rm = TRUE), .groups="drop") %>%
  summarise(total_trans = sum(n_trans), ids_con_trans = sum(n_trans > 0))

print(trans_count)

# --- CONSTRUIR TRANSICIONES CONSECUTIVAS t -> t+1 ---
transiciones <- panel_r %>%
  group_by(id_panel) %>%
  mutate(
    t_next = lead(t),              # Siguiente trimestre
    estado_next = lead(estado)     # Estado laboral en el siguiente trimestre
  ) %>%
  ungroup() %>%
  # Mantener solo pares consecutivos (t y t+1) donde ambos estados sean observados
  filter(!is.na(estado_next), t_next == t + 1)

# --- CALCULAR TASAS DE TRANSICIÓN POR TRIMESTRE ---
resultados_5i <- transiciones %>%
  group_by(anio, trimestre, periodo) %>%
  summarise(
    # Denominadores: total de empleados (E) y desempleados (U) en t
    E_denom = sum(fac_tri[estado == "E"], na.rm = TRUE),
    U_denom = sum(fac_tri[estado == "U"], na.rm = TRUE),
    
    # Numeradores: transiciones de E->U y U->E
    EU = sum(fac_tri[estado == "E" & estado_next == "U"], na.rm = TRUE),
    UE = sum(fac_tri[estado == "U" & estado_next == "E"], na.rm = TRUE),
    
    # Calcular porcentajes de transición
    frac_EU = if_else(E_denom > 0, 100 * EU / E_denom, NA_real_),
    frac_UE = if_else(U_denom > 0, 100 * UE / U_denom, NA_real_),
    .groups = "drop"
  ) %>%
    arrange(anio, trimestre) %>%   select(-anio, -trimestre)


# --- VERIFICACIÓN DE CONSISTENCIA: MATRIZ 2x2 ---
check_flows <- transiciones %>%
  group_by(anio, trimestre, periodo) %>%
  summarise(
    # Flujos de E->E, E->U, U->U, U->E (ponderados)
    EE = sum(fac_tri[estado=="E" & estado_next=="E"], na.rm=TRUE),
    EU = sum(fac_tri[estado=="E" & estado_next=="U"], na.rm=TRUE),
    UU = sum(fac_tri[estado=="U" & estado_next=="U"], na.rm=TRUE),
    UE = sum(fac_tri[estado=="U" & estado_next=="E"], na.rm=TRUE),
    
    # Totales de empleados y desempleados en t
    E_denom = sum(fac_tri[estado=="E"], na.rm=TRUE),
    U_denom = sum(fac_tri[estado=="U"], na.rm=TRUE),
    
    # Verificar consistencia: la suma de flujos debe igualar los totales
    # diff_E y diff_U deberían ser ≈0 si todo está correcto
    diff_E = E_denom - (EE + EU),
    diff_U = U_denom - (UU + UE),
    .groups="drop"
  ) %>%
    arrange(anio, trimestre)


```


```{r tabla-5i}
# Mostrar tabla de transiciones
resultados_5i <- resultados_5i %>% select(-E_denom,-U_denom,-EU,-UE)
kable(resultados_5i, 
      digits = 3,
      caption = "Tabla 5i. Transiciones empleo-desempleo (panel rotativo, 2022-2025)",
      col.names = c("Periodo", "frac_EU (%)", "frac_UE (%)")) %>%
  kable_styling(bootstrap_options = c("striped", "hover", "condensed"), 
                full_width = FALSE)
```

Los resultados de la \@ref(resultados_5i) confirman el patrón descrito. La tasa $E \rightarrow U$ se mantiene en un rango estrecho de 1.4% a 1.9% a lo largo de todo el período, es decir se observa estabilidad en la frecuencia de pérdida de empleo. El valor más bajo se registra en 2024Q4 (1.409%) y el más alto en 2022Q2 (1.866%).

La tasa $U \rightarrow E$, por su parte, oscila entre 72.1% y 78.9%, con 2025Q1 registrando el valor más alto de la muestra. No se observa un deterioro en la capacidad de reempleo a lo largo del período, lo que sugiere que el mercado laboral absorbió sin fricciones apreciables los vaivenes macroeconómicos de 2022–2025. Vale notar que el denominador del flujo $U \rightarrow E$ —la población desempleada reentrevistada en $t+1$— ronda los 750,000–990,000 personas ponderadas, volumen modesto frente a los 36–38 millones de ocupados, lo que es en sí mismo una expresión de la baja desocupación estructural del país.


#### 9. Identifique una pregunta adicional de cuestionario de la ENOE, grafique la proporción de las respuestas que son de cada posibilidad, e interprete.

\textcolor{blue}{Respuesta}\












